臺灣臺中地方法院民事判決　九十三年度簡上字第一四七號
　　上　訴　人　麥克阿瑟計劃大樓管理委員會
　　法定代理人　丙○○
　　訴訟代理人　乙○○
　　被 上 訴人　甲○○
右當事人間請求給付管理費事件，上訴人對於中華民國九十三年二月二十七日本院台
中簡易庭九十三年度中簡字第三○八號第一審判決提起上訴，經本院於民國九十三年
六月四日言詞辯論終結，判決如左：
    主      文
原判決除確定部分外廢棄。
被上訴人應再給付上訴人新台幣壹拾萬仟玖佰貳拾元，及自民國九十三年二月七
日起至清償日止，按年息百分之五計算之利息。
第一審訴訟費用除確定部分外及第二審訴訟費用由被上訴人負擔。
    事      實
甲、上訴人方面：
  壹、聲明：如主文所示。
  貳、陳述：除與原審判決書所載者相同茲予引用外，補稱：
    一按區分所有權之繼受人應繼受原區分所有權人依本條例或規約所定之一切權利
      義務，公寓大廈管理條例第二十四條定有明文。其立法目的係避免特定繼受人
      於繼受後主張未參與規約之訂定不受規約之拘束，使規約對繼受人亦有拘束力
      。有關已具體發生之管理費給付義務，是否在上揭條文規範範圍內，實務上雖
      有分歧見解，然查公寓大廈建物所有權之轉讓為物權行為，區分所有權人並依
      規約需繳納管理費或公共基金，上揭費用雖屬債之性質，惟其發生原因與區分
      所有人本於其建物所有權人之身分密不可分，且該等費用之使用收益處分方式
      ，亦為公寓大廈全體區分所有權人所自治共決，而用於公寓大廈之共用部分，
      則區分所有權人將其所有權予以轉讓後，受讓人亦享有使用前揭費用之利益，
      準此，區分所有權之繼受人所繼受者，非僅有區分所有部分之物權，亦包含前
      手本於區分所有權人地位，對該公寓大廈所應享受分擔之其他權利義務。故公
      寓大廈管理條例第二十四條所指繼受人應繼受原區分所有權人「依本條例或規
      約所生之一切權利義務」，並未將債權性質之權利義務予以排除。
    二依公寓大廈管理條例所定之住戶規約，係因區分所有權人相互間受到物權效力
      限制，再合意訂立規約或集會決議，使該合意成為區分所有權內容之一部，而
      該規約或集會決議所規範之事項，不僅包含專有部分、共用部分、基地之管理
      事項，尚包含如管理費之徵收、修繕費之存放、管理人之任命等事項，亦即不
      僅包含對物規範之物權法秩序，亦包含對人規範之債權法秩序即「成員權」，
      此種成員權並無債權相對性原則之適用，且區分所有權因區分所有人必須恆常
      共同生活不容分割之關係，與共有最終將行分割之性質不同，對於維持區分建
      物內部原有秩序之要求自較共有關係更為顯著，因此，此種管理費應由繼受人
      負擔。
    三債之相對性固為債權契約之一般適用原則，然為保障善意第三人仍應有不同考
      量，尤其在受讓人明知此等債權契約存在之情況下，如大法官釋字第三四九號
      解釋所強調，如其事實為第三人明知或可得而知，縱為債權契約，其契約內容
      仍非不得對第三人發生法律上之效力，該解釋所為原則性之宣示，即有普遍適
      用之效力。依公寓大廈管理條例第二十四條規定，如積欠管理費，均須由繼受
      人承受，顯見債權契約在繼受人明知，或法律規定之情況下，非無拘束繼受人
      之效力。
    四本件管理費繳納義務人為原區分所有權人即訴外人謝桂香，惟其拒不按期繳納
      管理費，系爭房地又遭法院拍賣，其原預定於第三次拍賣時由其女兒即被上訴
      人拍定買回，惟第二次拍賣時即由第三人拍定，被上訴人遂轉向該拍定人買受
      系爭房地，故被上訴人對訴外人謝桂香積欠管理費乙事自屬知之甚詳。且訴外
      人謝桂香至今仍住居於系爭房地內，並使用社區公共設施，縱認依債之相對性
      法理，認區分所有權之繼受人不需承擔前手之管理費繳納義務，為如有相當情
      事可認區分所有權之繼受人明知前手尚有管理費未繳納之情形，應認繼受人應
      負擔前手之管理費繳納義務，始符法理之平。
  、證據：援用原審之立證方法。
乙、被上訴人方面：
  壹、聲明：請求駁回上訴人之上訴。
  貳、陳述：除與原審判決書所載者相同茲予引用外，補稱：
      系爭房屋是被上訴人向仲介公司所購買，並非經法院拍賣而買得，且其於購買
      該屋時並不清楚該屋有無積欠管理費，故其不須繼受前手所欠之管理費。
  、證據：援用原審之立證方法。
    理      由
一、本件上訴人起訴主張：坐落台中市○○區○○路三四八號之「麥克阿瑟大樓」（
    下稱系爭大樓），業於八十七年四月三日合法報備成立「麥克阿瑟計劃大樓管理
    委員會」，依上訴人社區規約第四十五條第二項第一款第一目、第三款第三目、
    第四目之規定，社區管理費一般住宅每坪每月收五十元；欠繳一期以上者，即加
    收滯納金，逾期每期加收五百元；清潔維護費以停車位為收費單位，每個汽車平
    面車位每月收三百元；上開費用實際上每二個月收取一次；再台中市○○區○○
    路三四八號十樓之十六號房屋（下稱系爭房屋）之坪數為三七．八六坪，管理費
    每月應繳一千八百九十三元，停車位之清潔維護費每月應繳三百元，而訴外人謝
    桂香原為系爭房屋之區分所有權人，惟其於八十八年十月以前尚積欠管理費三千
    元，且自八十八年十月起即未繳納管理費，嗣系爭房地經債權人銀行聲請法院拍
    賣後，輾轉由訴外人謝桂香之女兒即被上訴人於九十二年七月十八日所買受，被
    上訴人既為訴外人謝桂香之女兒，於受讓系爭房屋時，顯明知前手有積欠管理費
    之事實，自應繼受前手所欠之管理費，而系爭房屋自八十八年十月起至九十二年
    十月止共計積欠管理費、滯納金計十一萬零四百五十七元，爰依公寓大廈管理條
    例第二十一條規定，請求被上訴人給付十一萬零四百五十七元及自起訴狀繕本送
    達被上訴人之翌日（即九十三年二月七日）起至清償日止，按年息百分之五計算
    之利息（其中六千五百三十四元及其利息部分，經原審判命被上訴人給付，未據
    被上訴人上訴聲明不服，已告確定）等語。
    被上訴人則以：系爭房屋是其向仲介公司所購買，並非經法院拍賣而買得，且其
    於購買該屋時並不清楚該屋有無積欠管理費，故其不須繼受前手所欠之管理費，
    其僅願意自其取得該屋所有權之日起開始繳納管理費等語置辯。
二、本件上訴人主張：系爭大樓業於八十七年四月三日合法報備成立「麥克阿瑟計劃
    大樓管理委員會」，依上訴人社區規約第四十五條第二項第一款第一目、第三款
    第三目、第四目之規定，社區管理費一般住宅每坪每月收五十元；欠繳一期以上
    者，即加收滯納金，逾期每期加收五百元；清潔維護費以停車位為收費單位，每
    個汽車平面車位每月收三百元；上開費用實際上每二個月收取一次；再系爭房屋
    之坪數為三七．八六坪，管理費每月應繳一千八百九十三元，停車位之清潔維護
    費每月應繳三百元，而訴外人謝桂香原為系爭房屋之區分所有權人，惟其於八十
    八年十月以前尚積欠管理費三千元，且自八十八年十月起即未繳納管理費，嗣系
    爭房地經債權人銀行聲請法院拍賣後，輾轉由訴外人謝桂香之女兒即被上訴人於
    九十二年七月十八日所買受之事實，業據提出公寓大廈管理組織核備證明影本、
    住戶規約影本、欠繳管理費名單影本、系爭建物登記謄本影本及被上訴人之戶籍
    謄本各一份為證，復為被上訴人不爭執，應堪認為真實。惟兩造就被上訴人究否
    應繼受其前手就系爭房屋所欠之管理費，甚有爭執，應為本件首應查明之點，說
    明如下：
  (一)按公寓大廈管理條例第二十四條已於九十二年十二月三十一日修正，九十三年一
    月二日起生效，而本件被上訴人係於九十二年七月十八日受讓系爭房屋之所有權
    ，乃在該條規定修正之前，是有關被上訴人是否應繼受其前手就系爭房屋所欠之
    管理費乙節仍應適用當時之法律即修正前之該條規定。再按區分所有權之繼受人
    應繼受原區分所有權人依本條例或規約所定之一切權利義務。修正前公寓大廈管
    理條例第二十四條定有明文。其立法之主要目的應是避免特定繼受人於繼受後主
    張未參與規約之訂定，不受規約之拘束，使規約對繼受人亦有拘束力。又學說上
    認公寓大廈管理費之主要項目為一般事務所需之管理費及修繕基金，而其主要係
    為維持建築物基地之現狀、修繕等主要方法之基礎，均應算入區分所有權之價值
    當中，而區分所有權特性之掌握，不僅須考量專有部分與共有部分等物之要素，
    尚須考量人之要素即「成員權」，而此種成員權之行使結果，並已造成以合意形
    成物權內容之結果，形成債權物權化之效果，使非區分所有權人之受讓第三人也
    應為該債權物權化效力所及，而依公寓大廈管理條例所訂立之住戶規約，係因區
    分所有權人相互間受到物權效力限制，再合意訂立規約或集會決議，使該等合意
    成為區分所有權內容之一部，而該規約或集會決議所規範之事實，不僅包含諸如
    專有部分、共有部分、基地之管理事項，尚包含諸如管理費之徵收、修繕費之存
    放、管理人之任命等事項，即不僅包含對物規範之物權法秩序，亦包含對人規範
    之債權法秩序即「成員權」，且此種成員權，因與受讓之第三人原有買賣、贈與
    之債權契約關係有別，並無債權相對性原則之適用，且區分所有權因區分所有權
    人必需恆常共同生活不容分割之關係，與共有最終將行分割之性質不同，對於維
    持區分所有建物內容原有秩序之要求自較共有關係更為顯著，而認此種管理費亦
    應由繼受人負擔（見古振暉，論公寓大廈管理費負擔之繼受，東海大學法學研究
    第十六期第九五頁至一一○頁）。且現今公寓大廈絕大部分均有向住戶收取管理
    費用以維持公寓大廈之管理維護，已為大多數人所知悉，而衡諸常情，買受人亦
    均會將前手所有權人所積欠之管理費列為買受不動產價款之一部分，而為平衡上
    開財產保護與交易安全之衝突，參諸司法院大法官會議釋字第三百四十九號解釋
    意旨，應以公示性之有無決定繼受人是否繼受此種積欠之管理費用。是應以前手
    積欠之管理費是否已具公示性而為後手區分所有權人明知或可得而知為斷。
  (二)本件兩造既不爭執系爭住戶規約關於管理費之約定及被上訴人買受系爭房屋前之
    原區分所有權人積欠管理費等事實，是本院所應審究者即為該積欠之管理費用是
    否已具公示性而為被上訴人所明知。經查，系爭房屋之前手為訴外人謝桂香，而
    被上訴人係訴外人謝桂香之女兒，其於買受系爭房屋前，就該屋前手有無積欠管
    理費乙情，除可向上訴人查詢外，尚可向其母親查詢。再依上訴人所提被上訴人
    之戶籍謄本所示，被上訴人係六十六年十二月二十二日出生，於九十二年七月十
    八日購買系爭房屋時，年僅二十五、六歲，年紀尚輕，社會經驗仍屬淺薄，且其
    所欲購買之房屋前為其母親所有而甫遭拍賣者，其自無可能不向其母親詢問系爭
    房屋之相關資訊（包括屋況、社區住戶相處及管理費繳納等事項）以決定是否購
    買，是被上訴人於購買系爭房屋時應已明知系爭房屋之前手積欠管理費之情形，
    故被上訴人辯稱：其於購買該屋時並不清楚該屋有無積欠管理費等語，顯屬推諉
    之詞，尚難採信。
  (三)綜上所述，被上訴人於購買系爭房屋時既已明知系爭房屋之前手積欠管理費之情
    形，依前開說明，被上訴人自應繼受原區分所有權人所積欠之管理費。而系爭房
    屋之坪數為三七．八六坪，管理費每月應繳一千八百九十三元，停車位之清潔維
    護費每月應繳三百元，而系爭房屋之區分所有權人自八十八年十月起至九十二年
    十月止，共計四十九個月均未繳納管理費；另於八十八年十月以前尚積欠管理費
    三千元等情，前已認定，是系爭房屋之區分所有權人總共積欠管理費十一萬零四
    百五十七元（計算式：〔1893+300〕*49=107457；107457+3000=110457），此筆
    所欠之管理費自應由被上訴人繳納。
三、從而，上訴人依公寓大廈管理條例第二十一條之規定，請求被上訴人給付積欠之
    管理費、滯納金總計十一萬零四百五十七元及自起訴狀繕本送達被上訴人之翌日
    （即九十三年二月七日）起至清償日止，按年息百分之五計算之利息，自屬有理
    由。乃原審僅判命被上訴人給付六千五百三十四元及其利息，而駁回上訴人其餘
    之訴，尚有未洽。上訴意旨指摘原判決駁回上訴人請求部分不當，求予廢棄改判
    ，為有理由，爰將原判決此部分予以廢棄，改判如主文第二項所示。
四、本件事證已臻明確，兩造其餘之攻擊防禦方法，核與本案之結論不生影響，爰不
    一一贅述，併此敘明。
五、據上論結，本件上訴為有理由，依民事訴訟法第四百三十六條之一第三項、第四
    百五十條、第七十八條，判決如主文。
中　　　華　　　民　　　國　　九十三　　年　　　六　　　月　　 三十 　　日
                                    臺灣臺中地方法院民事第四庭
~B審判長法官　張恩賜
~B法　　　官　林洲富
~B法　　　官　許秀芬
右為正本係照原本作成
不得上訴。
中　　　華　　　民　　　國　　九十三　　年　　　六　　　月　　 三十 　　日
~B法院書記官
